【裁判字號】    95,交易,36
【裁判日期】    950929
【裁判案由】    過失傷害
【裁判全文】
臺灣士林地方法院刑事判決              95年度交易字第36號
公  訴  人  臺灣士林地方法院檢察署檢察官
被      告  丙○○
上列被告因過失傷害案件，經檢察官提起公訴（94年度偵字第
6059號），本院判決如下：
    主  文
丙○○從事業務之人，因業務上之過失傷害人，處有期徒刑參月
，如易科罰金，以銀元參佰元即新台幣玖佰元折算壹日。
    事  實
一、丙○○自民國93年12月19日起，擔任郵務公司之郵務士，負
    責以機車寄送郵件之工作，為從事業務之人，其於同年月20
    日9 時25分許，騎乘EGU-338 號輕型機車送發郵件途中，沿
    臺北市士林區百齡橋機慢車專用道由東往西方向行駛，行經
    橋上第5 根路燈前時，原應注意車前狀況，並隨時採取必要
    之安全措施，而依當時路況，又無不能注意之情形；於駕駛
    時，已見前方機車閃避之情形，當注意立即減速或採取其他
    必要之安全措施，以避免撞及機慢車道上突見之人車，竟疏
    未注意，仍然直行，致不及閃避或煞車，而撞及當時在機慢
    車道上未依正常機慢車速騎乘腳踏車行進之人甲○○。致甲
    ○○倒地，受有左股骨骨折、右鎖骨骨折及顱內出血之傷害
    。嗣臺北市政府警察局士林分局交通分隊員警許漢武據報到
    場處理，丙○○即向到場處理員警陳明為肇事人並自首接受
    裁判。
二、案經甲○○訴由臺北市政府警察局士林分局報請台灣士林地
    方法院檢察署檢察官偵查起訴。
    理  由
一、按被告以外之人於審判外之言詞或書面陳述，除法律有規定
    者外，不得作為證據；又被告以外之人於審判外之陳述，雖
    不符合同法第159條之1至第159條之4之規定，但經當事人於
    審判程序同意作為證據，法院審酌該言詞陳述或書面陳述作
    成時之情況，認為適當者，亦得為證據。當事人、代理人或
    辯護人於法院調查證據時，知有第159條第1項不得為證據之
    情形，而未於言詞辯論終結前聲明異議者，視為有前項之同
    意，刑事訴訟法第159條第1項及第159條之5分別定有明文。
    查本判決下列所引用之各該被告以外之人於審判外之陳述（
    包含書面陳述），雖屬傳聞證據，惟當事人於本院準備程序
    及審判期日中均表示無意見而不予爭執，且迄至言詞辯論終
    結前亦未再聲明異議，本院審酌上開證據資料製作時之情況
    ，尚無違法不當及證明力明顯過低之瑕疵，亦認為以之作為
    證據應屬適當，故揆諸前開規定，爰逕依刑事訴訟法第159
    條之5 規定，認前揭證據資料均有證據能力，合先敘明。
二、訊據被告丙○○固不否認：其於執行郵務士業務，騎乘機車
    送郵件途中，於前開時地在機慢車道撞及甲○○之事實，惟
    否認犯罪，辯稱：前方機車閃避後，其見到甲○○走出來，
    已經來不及煞車而撞及，甲○○突然從腳踏車後方走出來，
    為肇事原因云云。然查：(1)上揭事實，業據證人甲○○於警
    詢、偵查及本院審理時證述於前開時地遭被告騎乘機車撞及
    ，致受有事實欄所示傷害等情明確，且有新光吳火獅紀念醫
    院乙種診斷證明書影本附卷可稽（偵查卷第11頁參照），及
    台北市○○○○○道路交通事故現場圖、補充資料表、談話
    紀錄表及現場相片、台北市政府警察局交通警察大隊事故肇
    事原因初步分析研判表、台北市車輛行車事故鑑定委員會鑑
    定意見書在卷可考。(2)被告於本院準備程序中自承：我看到
    前面有台機車有閃避的動作，但我不知道那台機車為何要閃
    避，我當時的時速為40多公里... 等語（本院95年2 月23日
    準備程序筆錄第2 頁參照）；於審理時亦供承：從前面機車
    騎士閃開後，我就看到被害人走出來，我就煞車撞倒他，
    ... 我承認有撞到人、未注意車前狀況的過失，... 我有看
    到前面的機車閃開，等到我時，我煞車來不及，就撞到了等
    語甚詳（本院95年4 月12日審判筆錄第9 、10頁參照）。足
    見被告於行駛至事故地點前，已見前車有閃避之動作，則行
    駛於後之被告當特別注意即刻減速或採取其他必要之安全措
    施，以避免撞及機慢車道上突見之人車，竟疏未注意，仍然
    直行，致不及閃避或煞車，而撞及當時在機慢車道之甲○○
    ；其有疏未注意車前狀況之過失甚明。(3)公訴意旨雖認：被
    告騎乘機車自後方追撞同向甲○○所騎乘之腳踏車云云；然
    證人即到場處理本件事故警員乙○○到庭結證稱：（審判長
    問：（提示補充資料表，腳踏車無明顯撞痕）這是否你當時
    檢查情形？）是的。... （審判長問：依你現場檢查及觀察
    情形，機車有無撞到腳踏車的任何部位？）就我處理車禍的
    經驗，應該是沒有，如果是直接撞擊人，車上找不到痕跡。
    （審判長問：就你處理車禍的經驗，你當時在現場觀察車輛
    ，有無看到機車撞擊腳踏車輛的痕跡？）沒有等語甚詳（本
    院95年9 月20日審判筆錄第3 、4 頁參照），並有台北市政
    府警察局士林分局交通分隊交通事故補充資料表（偵查卷第
    25頁，記載腳踏車無明顯撞痕）及偵查卷第32、33頁無明顯
    車損之腳踏車相片在卷可按。是依現存卷證資料，尚難認定
    被告係騎乘機車自後方直接撞及甲○○騎乘之腳踏車，致人
    車倒地成傷，附此說明。然被告騎乘機車肇致本件事故時，
    有疏未注意車前狀況之過失，業如前述；則縱甲○○於事故
    發生時在機慢車道內，未依正常機慢車速騎乘腳踏車而與有
    過失，亦無解於被告應負之業務過失傷害罪責。綜上所述，
    本件事證已明，被告犯行堪以認定。
三、查刑法於94年1 月7 日修正通過，於94年2 月2 日公布，並
    於被告行為後之95年7 月1 日施行。按行為後法律有變更者
    ，適用行為時之法律，但行為後之法律有利於行為人者，適
    用最有利於行為人之法律，修正後之刑法第2 條第1 項定有
    明文。此條規定乃與刑法第1 條罪刑法定主義契合，而貫徹
    法律禁止溯及既往原則，係規範行為後法律變更所生新舊法
    律比較適用之準據法，是刑法第2 條本身雖經修正，但刑法
    第2 條既屬適用法律之準據法，本身尚無比較新舊法之問題
    ，應一律適用裁判時之現行刑法第2 條規定以決定適用之刑
    罰法律。又本次刑法修正之比較新舊法，應就罪刑有關之共
    犯、未遂犯、想像競合犯、牽連犯、連續犯、結合犯，以及
    累犯加重、自首減輕暨其他法定加減原因（如身分加減）與
    加減例等一切情形，綜其全部罪刑之結果而為比較（最高法
    院95年度第8 次刑庭會議決議可資參照），茲就本案適用法
    條相關部分比較新舊法如下：
    (1)刑法分則編各罪所定罰金之貨幣單位原為銀元，且依修正
      前刑法第33條第5 款規定，罰金刑為1 銀元以上，而有關
      罰金倍數之調整及銀元與新台幣之折算標準，則定有「罰
      金罰鍰提高標準條例」及「現行法規所定貨幣單位折算新
      台幣條例」，除罰金以1 銀元折算3 元新台幣外，並將72
      年6 月26日以前修正之刑法部分條文罰金數額提高10倍，
      其後修正者則不再提高倍數，修正後刑法第33 條 第5 款
      則將罰金刑提高為新台幣1 千元以上，並以百元計算之，
      且因刑法第33條第5 款所定罰金貨幣單位既已改為新台幣
      ，刑法分則編各罪所定罰金之貨幣單位亦應配合修正為新
      台幣，且考量刑法修正施行後，不再適用「現行法規所定
      貨幣單位折算新台幣條例」，為使刑法分則編各罪所定罰
      金之最高數額與刑法修正前趨於一致，爰增訂刑法施行法
      第1 條之1 規定，將刑法分則編各罪所定罰金之貨幣單位
      均改為新台幣，並將72年6 月26日以前修正之刑法部分條
      文罰金數額提高為30倍，其後修正者則提高為3 倍，是以
      刑法分則編各罪所定罰金刑之最高數額，於上開規定修正
      後仍屬一致，並無不同，但其罰金刑之最低數額，則比修
      正前提高，自以修正前之規定對被告較為有利。
    (2)又被告行為時之刑法第62條規定：「對於未發覺之罪自首
      而受裁判者，減輕其刑。但有特別規定者，依其規定。」
      ，至95年7 月1 日施行之刑法第62條則規定：「對於未發
      覺之罪自首而受裁判者，得減輕其刑。但有特別規定者，
      依其規定。」，比較修正前後之自首規定之法律效果，以
      修正前之規定「必減輕其刑」較修正後之「得減輕其刑」
      有利於被告。
    (3)被告行為時之刑法第41條第1 項前段規定：「犯最重本刑
      為5年 以下有期徒刑以下之刑之罪，而受6 個月以下有期
      徒刑或拘役之宣告，因身體、教育、職業、家庭之關係或
      其他正當事由，執行顯有困難者，得以1 元以上3 元以下
      折算1 日，易科罰金。」又修正前罰金罰鍰提高標準條例
      第2 條（於95 年7月1 日修正刪除）規定，就其原定數額
      提高為100 倍折算1 日，則本件被告行為時之易科罰金折
      算標準，最高得以銀元300 元折算1 日，經折算為新臺幣
      後，最高得以新臺幣900 元折算為1 日。惟95年7 月1日
      施行之刑法第41條第1 項前段則規定：「犯最重本刑為5
      年以下有期徒刑以下之刑之罪，而受6 個月以下有期徒刑
      或拘役之宣告者，得以新臺幣1,000 元、2,000 元或
      3,000 元折算1 日，易科罰金。」比較修正前後之易科罰
      金折算標準，以修正前之規定，較有利於被告。
    (4)準此而論，經綜合比較新舊法結果，新法並無較有利於被
      告，自應整體依刑法第2 條第1 項前段規定，適用行為時
      之修正前規定，合先敘明。
四、核被告所為，係犯刑法第284 條第2 項前段之業務過失傷害
    罪。原起訴書雖記載起訴法條為刑法284 條第1 項前段過失
    傷害罪，然業據公訴檢察官於本院95年4 月12日審理期日當
    庭更正起訴法條為同法第2 項前段之業務過失傷害罪（該日
    審判筆錄第10頁參照），本院自應依更正後之起訴法條審判
    之，附此說明。又被告於肇事後，在未被有偵查犯罪職權之
    公務員發覺前，主動向前往處理車禍之員警自首犯罪，並接
    受裁判，此有台北市○○○○○道路交通事故肇事人自首情
    形紀錄表在卷可查（偵查卷第30頁參照），自應依修正前刑
    法第62條前段規定減輕其刑。爰審酌被告駕駛疏忽，致生本
    件事故致人受傷，侵害被害人之身體法益，雖因願意賠償之
    金額與告訴人請求之損害賠償數額差距過大，未能達成和解
    ，惟衡量本件車禍情節，甲○○於機慢車道上未騎乘機慢車
    依速前行，與有過失等一切情狀，量處如主文所示之刑，並
    依修正前規定諭知易科罰金之折算標準。
據上論斷，應依刑事訴訟法第299 條第1 項前段，刑法第2 條第
1 項前段、修正前第284 條第2 項前段、第62條前段、第41條第
1項 ，罰金罰鍰提高標準條例第1 條前段、刪除前第2 條、現行
法規所定貨幣單位折算新台幣條例第2 條，判決如主文。
本案經檢察官林在培到庭執行職務
中    華    民    國    95    年    9     月    29    日
                  刑事第五庭審判長法  官  朱光仁
                                  法  官  蘇嫊娟
                                  法  官  朱瑞娟
以上正本證明與原本無異。
如不服本判決，應於判決送達後10日內，向本院提出上訴狀。
                                  書記官  丁梅芬
中    華    民    國    95    年    10    月    3     日
附錄本案論罪科刑法條全文：
中華民國刑法第284條
因過失傷害人者，處六月以下有期徒刑、拘役或五百元以下罰金
，致重傷者，處一年以下有期徒刑、拘役或五百元以下罰金。
從事業務之人，因業務上之過失傷害人者，處一年以下有期徒刑
、拘役或一千元以下罰金，致重傷者，處三年以下有期徒刑、拘
役或二千元以下罰金。


司法院資訊處製作；財團法人民間司法改革基金會備份。
